---
title: "Dados Videos"
author: "Vinnicius Pereira"
date: "`r Sys.Date()`"
output:
  pdf_document: default
  html_document: default
---

```{r setup, include=FALSE}
knitr::opts_chunk$set(echo = TRUE)
```

```{r importando bibliotecas, echo=TRUE, warning=FALSE}
library(readxl)
library(ggplot2)
library(summarytools)
library(GGally)
library(ggpubr)
library(mice)
library(shiny)
library(colourpicker)
library(flexdashboard)
library(tidyverse)
library(knitr)
library(rmarkdown)
library(kableExtra)
library(stargazer)
library(shiny)
library(mice)
# Install thematic and un-comment for themed static plots (i.e., ggplot2)
# thematic::thematic_rmd()
```

## Introdução

A base de dados utilizada neste projeto se chama `dados_videos.xlsx` e contém informações sobre vídeos curtos e suas métricas de engajamento. A escolha se deu por apresentar variáveis numéricas suficientes para a análise e por conter dados faltantes, o que é ideal para validar técnicas de imputação. Os resultados esperados incluem uma descrição estatística da base, visualização de padrões de correlação entre variáveis e avaliação da normalidade dos dados, além de aplicar técnicas de imputação e desenvolver um dashboard interativo com Shiny.

## 2. Escolha da Base de Dados

## Importando os dados - Dados Vídeos

```{r importando os dados, echo=TRUE, warning=FALSE}
dados_videos <- read_excel("dados_videos.xlsx")
View(dados_videos)
```

## Verificando as informações iniciais e uma síntese dos dados inicialmente

```{r leitura_dados, warning=FALSE}
head(dados_videos)
summary(dados_videos)
```

## 3. Utilizando a função DESCR() - Estatísticas Descritivas

```{r estatisticas_descritivas, message=FALSE, paged.print=FALSE, warning=FALSE}
dados_videos %>%
  dplyr::select(qtd_curtidas, qtd_visualizacoes, qtd_compartilhamento, qtd_downloads, qtd_comentarios) %>%
  summarytools::descr(round.digits = 2, scientific = FALSE, style = "simple", transpose = TRUE) %>%
  kableExtra::kbl(caption = "Estatísticas Descritivas das variáveis objetivo") %>%
  kableExtra::kable_material(c("striped", "hover"))
```

## 4. Matriz de Dispersão

```{r matriz_dispersao, echo=FALSE, fig.height=10, fig.width=10, message=FALSE, warning=FALSE}
GGally::ggpairs(
  dados_videos[, c("duracao_video", "qtd_visualizacoes", "qtd_curtidas", 
           "qtd_compartilhamento", "qtd_downloads", "qtd_comentarios")],
  title = "Matriz de Dispersão das Variáveis Numéricas",
  upper = list(continuous = wrap("cor", size = 3)),
  lower = list(continuous = wrap("smooth", alpha = 0.3, size = 0.1)),
  diag = list(continuous = wrap("densityDiag"))
)
```

## 5. Análise de Normalidade das Variáveis

### 5A. O que é uma Distribuição Normal?

A distribuição normal, também conhecida como distribuição Gaussiana, é uma distribuição de probabilidade contínua caracterizada por uma curva simétrica em forma de sino. Ela é definida por sua média (μ) e desvio padrão (σ), sendo que: - A média, mediana e moda são iguais; - Aproximadamente 68% dos dados estão a um desvio padrão da média, 95% a dois desvios e 99,7% a três; - É amplamente utilizada em estatística devido ao Teorema Central do Limite, que afirma que, sob certas condições, a média de várias amostras independentes de uma população terá distribuição normal.

## 5B. Histogramas por Variável

O número de *bins* foi escolhido com base na regra de Sturges: → k = 1 + 3,322 log(n) Onde k é o número de classes e n é o número total de observações. num_bins = 14.

```{r histogramas_variaveis, warning=FALSE}
variaveis <- c("duracao_video", "qtd_visualizacoes", "qtd_curtidas", 
               "qtd_compartilhamento", "qtd_downloads", "qtd_comentarios")

num_bins <- ceiling(log2(nrow(dados_videos)) + 1)

for (var in variaveis) {
  print(
    ggplot(dados_videos, aes_string(x = var)) +
      geom_histogram(bins = num_bins, fill = "skyblue", color = "black") +
      labs(title = paste("Histograma de", var), x = var, y = "Frequência")
  )
}
```

## 5C. Q-Q Plot por Variável

```{r qqplot_variaveis, warning=FALSE}
for (var in variaveis) {
  print(
    ggqqplot(dados_videos[[var]], title = paste("Q-Q Plot de", var))
  )
}
```

## 5D e 5E. Teste de Normalidade (Shapiro-Wilk)

**Desta forma, nenhuma das variáveis numéricas da base de dados segue uma distribuição normal.**

Segundo o teste de Shapiro-Wilk, rejeita-se a hipótese nula de normalidade sempre que o p-valor é inferior a 0.05. Neste caso, todos os p-valores são muito inferiores a esse limite, indicando que os dados não são normalmente distribuídos.

```{r teste_normalidade_shapiro, warning=FALSE}
shapiro_resultados <- sapply(dados_videos[variaveis], function(x) shapiro.test(x)$p.value)
shapiro_resultados
```

## 6. Completude dos Dados

### Completude: Em pesquisa ao dicionário Oxford, seria referido a algo como qualidade, estado ou propriedade do que é completo, perfeito, acabado.

Mas para a visão dos dados, seria algo referente a ter todas as informações necessárias presentes no conjunto, no caso, ter os dados inteiros, sem colunas ou linhas vazias, campos nulos e afins. E isso é totalmente um dos pilares quando falamos em qualidade dos dados, porque sempre buscamos a confiabilidade, consistência e que sejam dados totalmente confiáveis. E o impacto na análise exploratória de dados (EDA) é praticamente o que significa a completude, a busca para que possamos fazer com que os dados sejam de máxima credibilidade, assertivos, consistentes e essa ação de tratar os dados, é para buscarmos a qualidade de completude ao negócio, pesquisa ou afins.

Podemos abordar diversas práticas de governança, metodologias e afins, mas organizações avançadas sempre estão monitorando a completude de seus dados, justamente por ser facilmente mensurável e diretamente ligado à confiança nas análises.

Por isso, a completude de dados não é apenas uma questão técnica — é também uma questão de credibilidade. Sem dados completos, a análise deixa de ser levada em consideração no negócio e passa a ser um empecilho, já que os dados são extremamente importantes para apoiar decisões estratégicas, e caso não tenhamos visão clara disso tudo, é como andar de carro, subindo uma serra cheia de neblina, um perigo enorme.

## 7. Completude dos Dados
```{r completude_variaveis, warning=FALSE}
completude <- sapply(dados_videos, function(x) sum(!is.na(x)) / length(x))
completude
```

## 8. Imputação de Dados com MICE

```{r imputacao_mice, warning=FALSE}
imp <- mice(dados_videos, m = 5, method = "pmm", seed = 123)
dados_imputados <- complete(imp, 1)
head(dados_imputados)
colSums(is.na(dados_imputados))
```
### Verificando quantidade de ajustes foi realizado pelo Pacote MICE - modelo 2.
```{r imputacao_qtd_mice, warning=FALSE}
colSums(is.na(dados_imputados))
```

## 9. Dashboard com Shiny

```{r dashboard_shiny, eval=FALSE}
# Interface do usuário
ui <- fluidPage(
  titlePanel("Dashboard de Vídeos"),
  sidebarLayout(
    sidebarPanel(
      selectInput("variavel", "Escolha a variável:", 
                  choices = c("qtd_visualizacoes", "qtd_curtidas", 
                              "qtd_compartilhamento", "qtd_downloads", "qtd_comentarios")),
      colourInput("cor", "Cor da linha:", value = "blue"),
      sliderInput("xlim", "Limite do eixo X:", min = 0, max = 100, value = c(0, 100)),
      sliderInput("ylim", "Limite do eixo Y:", min = 0, max = 1000000, value = c(0, 500000))
    ),
    mainPanel(
      plotOutput("grafico")  # Corrigido: nome em minúsculo
    )
  )
)

# Servidor
server <- function(input, output) {
  output$grafico <- renderPlot({
    ggplot(dados_videos, aes_string(x = "duracao_video", y = input$variavel)) +
      geom_line(color = input$cor) +
      coord_cartesian(xlim = input$xlim, ylim = input$ylim) +
      labs(title = paste("Gráfico de Linha para", input$variavel),
           x = "Duração do Vídeo", y = input$variavel)
  })
}

# Rodar o app
shinyApp(ui = ui, server = server)
```

## Referências

-   Fonte dos dados: base simulada `dados_videos.xlsx`
-   Pacotes utilizados: `ggplot2`, `summarytools`, `GGally`, `ggpubr`, `mice`, `shiny`, `colourpicker`
-   #10 Código disponibilizado em: https://github.com/VinniciusL/EDA2025
-   Curso: Análise Exploratória de Dados com R
